【裁判字號】    90,小上,11
【裁判日期】    900808
【裁判案由】    給付票款
【裁判全文】
臺灣臺中地方法院民事判決  九十年度小上字第一一號
    上  訴  人  甲○○
    被上訴人    乙○○
右當事人間請求給付票款事件，上訴人對於中華民國八十九年十二月二十二日本院臺
中簡易庭第一審小額訴訟判決（八十九年度中小字第一五九五號）提起上訴，本院判
決如左：
    主      文
上訴駁回。
第二審訴訟費用新台幣壹仟伍佰柒拾壹元由上訴人負擔。
    事      實
甲、上訴人方面：
一、聲明：(一)原判決廢棄。(二)被上訴人第一審之訴駁回。
二、陳述：
  (一)按訂約當事人之一方，由他方受有訂金時，推定其契約成立，八十九年五月五日
    修正施行之民法第二百四十八條定有明文。本件上訴人支票票據存根簿固載用途
    為「訂金」，僅能推定契約為成立，但查交付支票當時上訴人並無意立即議約購
    買，因被上訴人催逼之下開立系爭支票以表繼續洽談之誠意，茍能因此推定成立
    ，則契約要素之價金若干？付款方式如何？稅費負擔又如何？均未約定，何能推
    定為成立，上訴人已能舉證證明契約並未成立，原審適用民法第二百四十八條顯
    然錯誤，而有判決違背法令之情事存在。
  (二)又兩造之票據行為，充其量僅為預約之性質，本約並未成立，何得推定為契約成
    立，茍本約成立究竟契約要素之價金若干？兩造據何內容履行？原審判決理由不
    予說明，顯有判決不備理由之違法。又如本件兩造契約已然成立，並無給付不能
    之情形，上訴人究應支付價款若干？雙方就契約內容應履行之權利義務各如何？
    原審判決就攸關契約內容之重要事實棄置不論，對本件契約有如何致不能履行之
    事實、理由及證據何在，均未於判決內說明，顯有判決不備理由之違法。
  (三)票據固為文義證券、抽象證券、不要因證券，但直接當事人間之抗辯，並非票據
    法第十三條所不許，則上訴人所持對抗被上訴人之基礎事實及法律關係，非予詳
    實審就不可，原審既知直接當事人間之抗辯，並非法所不許，又以「支票上之權
    利義務悉依票上所載之文義定之，與其基礎之原因關係各自獨立」，判決上訴人
    敗訴，顯有判決理由矛盾之違法。
三、證據：援用原審所提之證據方法。
    理      由
一、按對於小額程序之第一審裁判之上訴或抗告，非以其違背法令為理由，不得為之
    ；又上訴狀內應記載上訴理由，表明下列各款事項：(一)原判決所違背之法令及具
    體內容。(二)依訴訟資料可認為原判決有違背法令之具體事實，民事訴訟法第四百
    三十六條之二十四第二項、同條之二十五，分別定有明文。又依民事訴訟法第四
    百三十六條之三十二第二項準用第四百六十八條，所謂判決有違背法令，乃指判
    決不適用法規或適用不當。末按小額程序之第二審判決，依上訴意旨足認上訴無
    理由者，得不經言詞辯論為之，民事訴訟法第四百三十六條之二十九第二款亦定
    有明文。
二、被上訴人起訴主張：伊所有門牌號碼台中市○○路二一七巷十九號四樓公寓，經
    他人介紹售予上訴人，價金為新台幣（下同）三百八十萬元，嗣於民國（下同）
    八十九年六月十二日於上訴人所開立之牙科診所內，由上訴人簽發面額十萬元、
    發票日八十九年七月十八日、票號ＰＡ0000000號、帳號二○一○一四號
    、付款人泛亞商業銀行民權分行之支票乙紙（下稱系爭支票），予被上訴人收執
    ，作為給付定金之用，惟上訴人嗣不願購買上開房屋。嗣於系爭支票屆期後之八
    十九年七月二十八日，經被上訴人為付款提示，竟遭退票，爰依票據法律關係，
    請求上訴人給付票款及利息；上訴人則以：被上訴人因急售上開房屋，於八十九
    年六月間面訪上訴人，惟當日並無立即議約購買，因被上訴人催迫之下乃簽發系
    爭支票予被上訴人以表示繼續協商之意，是以二造間之買賣契約尚未成立，系爭
    支票之之性質乃屬「斡旋金」，此為不動產仲介買賣業之成例，且縱認二造之買
    賣契約成立，而上訴人違約，然被上訴人並未受有損害，是亦不得請求系爭支票
    之票款，等語資為抗辯。原審則以：(一)支票乃文義證券及無因證券，故支票上之
    權利義務，悉依票上所載文義定之，與其基礎之原因關係各自獨立。支票上權利
    之行使，不以其原因關係存在為前提，從而執票人行使支票上權利時，就其基礎
    之原因關係確係有效存在，並不負舉證責任。反之，若票據債務人以自己與執票
    人間所存抗辯之事由，對抗執票人，應由票據債務人就該抗辯事由負舉證之責任
    。(二)本件被上訴人係依票據法律關係請求被上訴人給付票款，又依上訴人所提出
    之系爭支票票據存根簿係載用途為「訂金」，依前揭說明，自以推定兩造就上開
    房地之買賣契約應已成立，上訴人雖抗辯系爭支票之簽發係為支付「斡旋金」，
    然並未舉證證明，所辯自無可採信，故認被上訴人依票據法律關係請求上訴人給
    付票款及利息，為有理由，應予准許，並依職權宣告假執行等語。
三、經查：
  (一)按票據為無因證券，執票人依票據法律關係請求票據債務人給付票款時，自毋庸
    主張或證明票據之原因關係為何。票據債務人如提出原因關係抗辯，而執票人對
    於票據債務人所主張之原因關係究竟為何有所爭執時，票據債務人對於其所主張
    之「票據原因關係」自應先負舉證之責；票據債務人如能舉證證明票據原因關係
    後，就票據原因法律關係存否之事實，再依各該原因法律關係定其舉證之責。例
    如：執票人依票款請求權請求發票人給付票款，發票人提出「系爭票據之原因關
    係為借款，而執票人並未交付借款」之原因關係抗辯，執票人若否認系爭票據之
    原因關係為借款，發票人即應先行舉證證明基於借款而簽發系爭票據。若發票人
    未能舉證證明係因借款而簽發系爭票據，其原因關係抗辯即無從主張；若發票人
    已舉證證明確實係因借款而簽發系爭票據，則有關借款業已交付之事實，則應由
    借款人負舉證之責。本件被上訴人主張系爭支票係上訴人給付兩造買賣契約之定
    金而交付，上訴人則主張系爭支票係作為斡旋金之用，則兩造對於系爭票據之原
    因關係顯有所爭執，自應由主張原因關係抗辯之上訴人先行舉證證明其所主張票
    據原因關係，亦即上訴人就其主張「交付系爭票據係給付斡旋金」之事實應先負
    舉證之責，先此敘明。
  (二)本件上訴人雖主張交付系爭支票係給付斡旋金之用，惟上訴人之系爭支票票據存
    根簿記載用途為「訂金」，業為上訴人所自承，此外上訴人均未能舉證證明系爭
    支票係作為給付斡旋金而交付，依前揭說明，原審據此認定上訴人原因關係抗辯
    不足採信之事實認定，並無違背經驗法則之情事。另上訴意旨雖指稱原審未詳酌
    兩造買賣契約內容為何云云，惟查本件被上訴人係依票據法律關係請求上訴人給
    付票款，且上訴人既未能舉證證明系爭支票之原因關係為何，則兩造買賣契約已
    非本院審酌之範圍，此外復查原審適用法律亦無違背法令之情形，故上訴意旨指
    摘原審判決違背法令云云，顯無理由，爰不經言詞辯論，逕以判決駁回之。
三、據上論結，爰依民事訴訟法第四百三十六條之二十九第二款、第四百三十六條之
    三十二第一項、第二項、第四百四十九條第一項、第四百三十六條之十九第一項
    、第七十八條，判決如主文。
中      華      民      國    九十    年      八      月       八       日
                                    臺灣臺中地方法院民事第四庭
~B審判長法官  王  銘
~B      法官  陳文燦
~B      法官  陳毓秀
右為正本係照原本作成
不得上訴。
中      華      民      國    九十    年      八      月       八       日
~B法院書記官  黃惠君


司法院資訊處製作；財團法人民間司法改革基金會備份。
